臺灣新竹地方法院民事判決　　　　　　 94年度重訴字第128號
原　　　告　台灣中小企業銀行股份有限公司
法定代理人　張兆順
訴訟代理人　乙○○
被　　　告　松洲實業有限公司
兼
法定代理人　丙○○
被　　　告　丙○○即松發鋼鐵行.
被　　　告　丁○○○
　　　　　　甲○○
上列當事人間請求返還消費借貸款事件，本院於民國94年12月9
日辯論終結，判決如下：
    主      文
被告松洲實業有限公司、丙○○、丁○○○應連帶給付原告新臺
幣伍佰肆拾捌萬貳仟玖佰零玖元，及如附表一所示之利息、違約
金。
被告丙○○即松發鋼鐵行、丁○○○、甲○○應連帶給付原告新
臺幣貳佰零柒萬仟貳佰捌拾元，及如附表二所示之利息、違約
金。
被告丙○○應給付原告新臺幣貳拾萬元，及如附表三所示之利息
。
被告丁○○○、丙○○應連帶給付原告新臺幣陸佰拾萬元，及
如附表四所示之利息、違約金。
被告丁○○○應給付原告新臺幣壹拾玖萬陸仟陸佰伍拾伍元，及
如附表五所示之利息、違約金。
原告其餘之訴駁回。
訴訟費用由被告松洲實業有限公司、丙○○、丁○○○連帶負擔
百分之38、被告丙○○即松發鋼鐵行、丁○○○、甲○○連帶負
擔百分之15、被告丙○○負擔百分之1、被告丁○○○、丙○○
連帶負擔百分之45、被告丁○○○負擔百分之1。
    事實及理由
一、程序方面
(一)、本件原告公司之法定代理人原為戊○○，嗣變更法定代理人
    為張兆順，業據原告提出營利事業登記證影本乙份附卷可稽
    ，嗣張兆順依據民事訴訟法第170條及第175條規定，聲明承
    受訴訟並續行訴訟，核無不合，先予敘明。
(二)、本件被告松洲實業有限公司、丙○○即松發鋼鐵行、丁○○○經合法通知，均未於言詞辯論期日到場，核無民事訴訟法
    第386條各款所列情形，爰依原告聲請，准由其對被告松洲
    實業有限公司、丙○○即松發鋼鐵行、廖楊麗部分一造辯論
    而為判決。
二、原告主張：
(一)、被告松洲實業有限公司邀同被告丙○○、丁○○○為連帶保
    證人，於94年2月3日與原告簽訂借據及授信約定書，向原告
    借款新臺幣（下同）3,000,000元，約定借款期間自94年2月
    4日起至99年2月4日止，借款利率按原告當時之基準利率加
    年利率百分之1.92計付，如未依約清償或經票據交換所宣告
    拒絕往來時，則喪失期限利益，應就其全部應付帳款一次全
    數繳清，並自應償付日起，就該帳款按約定利率計算遲延利
    息，及遲誤繳款期間在6個月以內者，按上開利率百分之10
    ，遲誤繳款期間超過6個月之部分，則按上開利率百分之20
    計算之違約金。詎被告自94年8月12日業經票據交換所公告
    拒絕往來，依授信約定書第5條第1項第2款，被告已喪失期
    限利益，債務應視為全部到期，計至94年8月4日止，尚欠借
    款本金2,603,212元，及依借據第4條、第5條約定，計付自
    滯欠日次日即94年8月5日起至清償日止，按年息百分之5.33
    計算之利息，暨逾期6個月以內者，按上開利率百分之10，
    超過6個月以上者，按上開利率百分之20計付違約金。
(二)、被告丙○○於94年2月3日，與原告簽訂小額信用貸款約定書
    ，向原告借款300,000元，借款期間自94年2月4日起至95年2
    月4日止，約定按月攤還本息，利息按年息百分之15計算，
    並約定如一期債務未依約清償本金或經票據交換所宣告拒絕
    往來時，視為全部到期。詎被告丙○○自94年8月12日業經
    票據交換所公告拒絕往來，依上開約定，全部債務視為到期
    ，迄至起訴時，被告丙○○尚積欠200,000元，即自94年6月
    5日起至清償日止，按年息百分之15計算之利息。
(三)、被告丁○○○於94年2月3日，與原告簽訂小額信用貸款約定
    書，向原告借款200,000元，借款期間自94年2月4日起至95
    年2月4日止，約定按月攤還本息，利息按年息百分之15計算
    ，並約定如對原告所負之本借款及其他一切債務（指立約人
    對原告所負之保證等債務），任何一宗債務未依約清償本金
    時，視為全部到期。詎被告松洲實業有限公司自94年8月12
    日業經票據交換所公告拒絕往來，依約定，被告松洲實業有
    限公司之全部債務視為到期，而被告丁○○○為被告松洲實
    業有限公司之連帶保證人，按上開規定，視為全部到期，迄
    至原告起訴時，被告丁○○○尚積欠133,332元，及自94年6
    月5日起至清償日止，按年息百分之15計算之利息。
(四)、被告丙○○即松發鋼鐵行邀同被告丁○○○、甲○○為連帶
    保證人，於94年2月15日與原告簽訂借據及授信約定書，向
    原告借款2,200,000元，約定借款期間自94年2月16日起至99
    年2月16日止，借款利率按原告當時之基準利率加年利率百
    分之2.8計付，如未依約清償或經票據交換所宣告拒絕往來
    時，則喪失期限利益，應就其全部應付帳款一次全數繳清，
    並自應償付日起，就該帳款按約定利率計算遲延利息，及遲
    誤繳款期間在6個月以內者，按上開利率百分之10，遲誤繳
    款期間超過6個月之部分，則按上開利率百分之20計算之違
    約金。詎被告自94年8月12日業經票據交換所公告拒絕往來
    ，依約定，被告已喪失期限利益，債務應視為全部到期，迄
    至原告起訴時，尚欠借款本金2,073,280元，及自94年6月25
    日起至清償日止，按年息百分之6.21計算之利息，暨自94年
    6月17日起至清償日止，逾期6個月以內者，按上開利率百分
    之10，超過6個月以上者，按上開利率百分之20計付違約金
    。
(五)、被告丁○○○邀同被告丙○○為連帶保證人，於94年2月15
    日與原告簽訂借據，向原告借款6,300,000元，約定借款期
    間自94年2月24日起至114年2月24日止，借款利率自94年2月
    24日起至94年8月24日止，按年率百分之1.99固定計息，自
    94年8月24日起至95年2月23日止，按原告之定儲利率指數加
    年率百分之0.58計付，並隨原告定儲利率指數而變動，自95
    年2月24日起至96年2月23日止，按原告之定儲利率指數加年
    率百分之0.77計付，並隨原告定儲利率指數而變動，自96年
    2月24日起，按原告之定儲利率指數加年率百分之1.44計付
    ，並隨原告定儲利率指數而變動。並約定如對原告所負之本
    借款及其他一切債務（指立約人對原告所負之保證等債務）
    ，任何一宗債務未依約清償本金時，則視為全部到期，並按
    約定利率計算遲延利息，及遲誤繳款期間在6個月以內者，
    按上開利率百分之10，遲誤繳款期間超過6個月之部分，則
    按上開利率百分之20計算之違約金。詎被告松洲實業有限公
    司自94年8月12日業經票據交換所公告拒絕往來，依約定，
    被告松洲實業有限公司之全部債務視為到期，而被告丁○○○為被告松洲實業有限公司之連帶保證人，按上開規定，視
    為全部到期，迄至原告起訴時，被告丁○○○尚欠借款本金
    6,300,000元，及自94年6月25日起至清償日止，按年息百分
    之2.3計算之利息，暨逾期6個月以內者，按上開利率百分之
    10，超過6個月以上者，按上開利率百分之20計付違約金。
(六)、被告丁○○○於94年2月15日向原告申辦信用卡，並與原告
    簽訂國際信用卡申請書及國際信用卡約定條款，且經原告發
    卡在案，依約被告得憑該信用卡向特約商店記帳消費、預借
    現金及使用循環信用，惟應於當期繳款截止日前繳付最低應
    繳金額或以上之款項；倘被告有遲延繳款或其他違約情事（
    如對原告其他債務不償還等情事），原告得停止其循環信用
    ，被告即喪失期限利益，應一次全數清償。且如逾期未付，
    亦應自各筆帳款結帳日之翌日起，按年息百分之15計算遲延
    利息，嗣後變更為百分之17，暨延滯第一個月，當月計付逾
    期手續費100元，延滯第二個月，當月計付逾期手續費300元
    ，延滯第三個月以上者，每月計付逾期手續費600元。詎被
    告松洲實業有限公司自94年8月12日業經票據交換所公告拒
    絕往來，依約定，被告松洲實業有限公司之全部債務視為到
    期，而被告丁○○○為被告松洲實業有限公司之連帶保證人
    ，按上開規定，視為全部到期，迄至原告起訴時，被告丁○○○尚欠63,323元，及自94年8月8日起至清償日止，按年息
    百分之17計算之循環利息及違約金。
(七)、被告松洲實業有限公司於94年4月15日與原告簽訂商務卡，
    並同意交被告丙○○簽帳消費，並簽立約定條款，由被告丙○○、丁○○○負連帶保證責任。另依該條款第9條約定被
    告松洲實業有限公司應按期給付原告各項帳款，否則應依約
    定利率加付遲延利息及按月給付之違約金，惟被告松洲實業
    有限公司自94年8月12日業經票據交換所公告拒絕往來，依
    約定，被告松洲實業有限公司之全部債務視為到期，迄至起
    訴時，被告尚積欠195,442元，即自94年8月8日起至清償日
    止，按年息百分之17計算之利息，及按月給付之違約金。
(八)、被告松洲實業有限公司邀同被告丙○○、丁○○○為連帶保
    證人，於94年4月15日與原告簽訂借據及授信約定書，向原
    告借款3,000,000元，約定借款期間自94年4月18日起至99年
    4月18日止，借款利率按原告當時之基準利率加年利率百分
    之1.92計付，如未依約清償或經票據交換所宣告拒絕往來時
    ，則喪失期限利益，應就其全部應付帳款一次全數繳清，並
    自應償付日起，就該帳款按約定利率計算遲延利息，及遲誤
    繳款期間在6個月以內者，按上開利率百分之10，遲誤繳款
    期間超過6個月之部分，則按上開利率百分之20計算之違約
    金。詎被告自94年8月12日業經票據交換所公告拒絕往來，
    依授信約定書第5條第1項第2款，被告已喪失期限利益，債
    務應視為全部到期，迄至起訴時，尚欠借款本金2,684,255
    元，及自94年8月19日起至清償日止，按年息百分之5.33計
    算之利息，暨逾期6個月以內者，按上開利率百分之10，超
    過6個月以上者，按上開利率百分之20計付違約金。
(九)、被告等所欠上述借款，經原告屢次催討仍不獲清償，為此爰
    依消費借貸、連帶保證及上開契約之法律關係，請求如數清
    償如主文所示金額等情。
三、被告方面：
(一)、被告松洲實業有限公司、丙○○、丁○○○三人均未於言詞
    辯論期日到場，亦未提出準備書狀作何聲明或陳述。
(二)、被告甲○○則主張其對原告所提之借據上簽名並無印象，且
    其亦無此借據上印章，若是其所為之簽名，亦因簽名的時間
    過久而遺忘，而其並無資力等語資為抗辯。
四、得心證之理由：
(一)、原告主張被告松洲實業有限公司、丙○○、丁○○○三人向
    其借款之上開事實，業經其提出國際信用卡申請書、國際信
    用卡約定條款及修正對照表、借據、契據增補約定條款、授
    信約定書、定儲利率指數歷史資料表、卡友樂透貸申請書、
    小額信用貸款約定書、商務卡申請書、信用卡保證書及約定
    條款、票據交換所拒絕往來公告、連線作業查詢單及信用卡
    消費明細等件為證，被告三人均未到庭爭執，亦未提出書狀
    作何答辯，自堪信原告此部分主張為真實。
(二)、至被告甲○○主張其對原告所提之借據上簽名並無印象，且
    其亦無此借據上印章，若是其所為之簽名，亦因簽名的時間
    過久而遺忘云云，惟經證人即原告之員工田如祥證稱，其係
    處理被告借款手續，當時確係被告丙○○載被告甲○○前來
    訂立借據及保證，且亦已告知甲○○保證人的義務，而當時
    確係被告甲○○本人所為之簽名（見本院94年12月9日言詞
    辯論筆錄），又按依法律之規定，有使用文字之必要者，得
    不由本人自寫，但必須親自簽名，又如有用印章代替者，其
    與簽名生相同之效力，民法第3條定有明文，是被告甲○○
    雖主張無此印章，惟其僅以就算是我簽的，但是否因簽名的
    時間過久而遺忘等語抗辯，並未爭執簽名之真實性，則依上
    開法條可知，被告甲○○上開所辯乙節，尚難據以否定其簽
    署為前開借款之連帶保證人之事實，則被告甲○○主張其無
    借據上之印章及忘記是否簽名等語，尚不足採。
(三)、原告主張被告松洲實業有限公司、丁○○○之信用卡借款部
    分，應按年息百分之17計息，並按延滯第一個月，當月計付
    逾期手續費100元，延滯第二個月，當月計付逾期手續費300
    元，延滯第三個月以上者，每月計付逾期手續費600元之違
    約金。經查，原告前開主張之利率及違約金約定，係於94年
    5月1日始作之調整，在調整前之約定則為年息百分之15，違
    約金則為遲誤繳款期間在6個月以內者，按約定利率百分之
    10，遲誤繳款期間超過6個月之部分，則按約定利率百分之
    20計算之違約金，有原告提出之約定條款修正前後對照表乙
    份為證。惟查，原告此係在被告持用上開信用卡有效期間內
    所為之自行調整，事先並未與被告協商，而原告在核發上開
    信用卡時，既然係約定年息按百分之15計算，衡情在持卡人
    之認知，在其持用信用卡之有效期間內，相關權利義務規範
    ，除經兩造同意變更外，即應依核卡時之約定條款約定；且
    查約定條款第26條亦約定：「本契約或其他附件各項約定如
    有未盡事宜，應由雙方另行協議訂定之」等語，亦足見在上
    開信用卡約定之有效期間，即令認為原約定有不完足之處，
    亦須經過兩造之另行協議始可。而查原告銀行在上開信用卡
    有效期間內，竟以自行調高利率、違約金方式變更原本之約
    定，而此項調整雖有通知被告，惟被告所可選擇者，除剪卡
    繳回以提前終止信用卡契約外，如於原告所定7日期間內未
    予回應，即只能被視為同意此項變更，而須承受較諸原約定
    更不利之約定，則原告此項作為，不僅明顯違反前開約定條
    款第26條約定，亦對於消費者即被告顯不公平，而應認不生
    效力；且茍原告此部分進行修改約定之方式可行，無異可認
    契約之任何一方，均可在契約有效期間任意變更相關約定，
    並通知他方是否同意，如他方在一定期間內未作回應，即適
    用逕行修改之約定，而使契約應經由雙方當事人達成意思表
    示一致之精神破壞殆盡。是本院認為縱被告就原告前開利率
    及違約金調整通知未予回應，亦不能認為被告業已同意，而
    得成為兩造契約內容之一部，而有關利率及違約金之約定，
    自仍應適用調整前之約定。從而原告就本件信用卡消費款利
    率及違約金部分之請求，在超過原約定範圍部分，即應認無
    理由，而應予駁回。
(四)、按解釋意思表示，應探求當事人之真意，不得拘泥於所用之
    辭句，民法第98條訂有明文；次按解釋契約，固須探求當事
    人立約時之真意，不能拘泥於契約之文字，但契約文字業已
    表示當事人真意，無須別事探求者，即不得反捨契約文字而
    更為曲解，最高法院17年上字第1118號判例足資參照。查原
    告主張被告丁○○○積欠6,300,000元部分，其年息應以起
    訴時（94年9月6日）為準，即按年息百分之2.3計息，並自
    94年6月25日起計息云云，惟按兩造借據之約定條款第6條第
    6款約定，「貴行於法院為請求給付時，得將原約定利率視
    為不再機動調整，並以此時之利率計算全部遲延利息或違約
    金」，探究該契約文義及當事人真意，該條約定中「此時之
    利率」係指起訴時，原約定利率不再機動調整，即應依原告
    請求給付之利息起算日之利率計息，不再依兩造契約之約定
    而機動調整，則參諸前揭判例意旨，前開借據契約之文義既
    已表示出兩造當事人真意，則原告主張應按起訴時之利率即
    年息百分之2.3固定計息，與上開約定不符，尚不可採。從
    而，原告請求被告丁○○○之利息，其利息起算日既為94
    年6月25日，按契約約定其利率應依年息百分之1.99固定計
    息，至逾上開範圍部分，則屬無據，應予駁回。
(五)、綜上，原告本於消費借貸、連帶保證及上開契約之法律關係
    ，訴請被告等清償如主文第1、2、3、4、5項所示之本金、
    利息及違約金，即無不合，應予准許；至超過該範圍部分之
    請求，即屬無據，不應准許。
五、據上論結，本件原告之訴為一部有理由，一部無理由，依民
    事訴訟法第385條第1項前段、第79條、第85條第2項，判決
    如主文。
中　　華　　民　　國　　94　　年　　12　　月　　29　　日
                  民事第二庭    法　官　彭淑苑
以上正本係照原本作成。
如對本判決上訴，須於判決送達後20日內向本院提出上訴狀。
 附表一：
┌─┬─────┬─────────────┬────────────────────────┐
│編│ 計息本金 │     應 付 之 利 息       │       應 付 之 逾  期  違  約  金              │
│  │（新臺幣）├─────────┬───┼─────────┬──────────────┤
│號│          │     起 訖 日     │利 率 │     起 訖 日     │          利     率         │
├─┼─────┼─────────┼───┼─────────┼──────────────┤
│1 │2,603,212 │自94年8月5日起至清│年息百│自94年8月5日起至清│逾期6個月以內者，按上開利率 │
│  │元        │償日止            │分之  │償日止            │百分之10，超過6個月以上者， │
│  │          │                  │5.33  │                  │按上開利率百分之20計付違約金│
├─┼─────┼─────────┼───┼─────────┼──────────────┤
│2 │2,684,255 │自94年8月19日起至 │年息百│自94年8月19日起至 │逾期6個月以內者，按上開利率 │
│  │元        │清償日止          │分之  │清償日止          │百分之10，超過6個月以上者， │
│  │          │                  │5.33  │                  │按上開利率百分之20計付違約金│
├─┼─────┼─────────┼───┼─────────┼──────────────┤
│3 │195,442元 │自94年8月8日起至清│年息百│自94年8月8日起至清│逾期6個月以內者，按上開利率 │
│  │          │償日止            │分之15│償日止            │百分之10，超過6個月以上者， │
│  │          │                  │      │                  │按上開利率百分之20計付違約金│
└─┴─────┴─────────┴───┴─────────┴──────────────┘
 附表二：
┌─┬─────┬─────────────┬────────────────────────┐
│編│ 計息本金 │     應 付 之 利 息       │       應 付 之 逾  期  違  約  金              │
│  │（新臺幣）├─────────┬───┼─────────┬──────────────┤
│號│          │     起 訖 日     │利 率 │     起 訖 日     │          利     率         │
├─┼─────┼─────────┼───┼─────────┼──────────────┤
│1 │2,073,280 │自94年6月25日起至 │年息百│自94年6月17日起至 │逾期6個月以內者，按上開利率 │
│  │元        │清償日止          │分之  │清償日止          │百分之10，超過6個月以上者， │
│  │          │                  │6.21  │                  │按上開利率百分之20計付違約金│
└─┴─────┴─────────┴───┴─────────┴──────────────┘
 附表三：
┌─┬─────┬─────────────┬────────────────────────┐
│編│ 計息本金 │     應 付 之 利 息       │       應 付 之 逾  期  違  約  金              │
│  │（新臺幣）├─────────┬───┼─────────┬──────────────┤
│號│          │     起 訖 日     │利 率 │     起 訖 日     │          利     率         │
├─┼─────┼─────────┼───┼─────────┼──────────────┤
│1 │200,000元 │自94年6月5日起至清│年息百│      無          │              無            │
│  │          │償日止            │分之15│                  │                            │
└─┴─────┴─────────┴───┴─────────┴──────────────┘
 附表四：
┌─┬─────┬─────────────┬────────────────────────┐
│編│ 計息本金 │     應 付 之 利 息       │       應 付 之 逾  期  違  約  金              │
│  │（新臺幣）├─────────┬───┼─────────┬──────────────┤
│號│          │     起 訖 日     │利 率 │     起 訖 日     │          利     率         │
├─┼─────┼─────────┼───┼─────────┼──────────────┤
│1 │6,300,000 │自94年6月25日起至 │年息百│自94年6月25日起至 │逾期6個月以內者，按上開利率 │
│  │元        │清償日止          │分之  │清償日止          │百分之10，超過6個月以上者， │
│  │          │                  │1.99  │                  │按上開利率百分之20計付違約金│
└─┴─────┴─────────┴───┴─────────┴──────────────┘
 附表五；
┌─┬─────┬─────────────┬────────────────────────┐
│編│ 計息本金 │     應 付 之 利 息       │       應 付 之 逾  期  違  約  金              │
│  │（新臺幣）├─────────┬───┼─────────┬──────────────┤
│號│          │     起 訖 日     │利 率 │     起 訖 日     │          利     率         │
├─┼─────┼─────────┼───┼─────────┼──────────────┤
│1 │133,332元 │自94年6月5日起至清│年息百│      無          │              無            │
│  │          │償日止            │分之15│                  │                            │
├─┼─────┼─────────┼───┼─────────┼──────────────┤
│2 │63,323元  │自94年8月8日起至清│年息百│自94年8月8日起至清│逾期6個月以內者，按上開利率 │
│  │          │償日止            │分之15│償日止            │百分之10，超過6個月以上者， │
│  │          │                  │      │                  │按上開利率百分之20計付違約金│
└─┴─────┴─────────┴───┴─────────┴──────────────┘
中　　華　　民　　國　　94　　年　　12　　月　　29　　日
                                書記官　張永榮
